ACORDAO-COMPLETO-2440651

ACÓRDÃO 8291/2021 ATA 17/2021 - PRIMEIRA CÂMARA

VISTOS, relatados e discutidos estes autos de tomada de contas especial instaurada por força do item 9.5.3 do Acórdão 1470/2017-TCU-Plenário, em razão de pagamentos realizados pelo Município de Prata do Piauí/PI com a utilização de recursos decorrentes de precatórios do Fundef, sem qualquer comprovação da contraprestação de serviços,
ACORDAM os Ministros do Tribunal de Contas da União, reunidos em sessão da Primeira Câmara, ante as razões expostas pelo relator, em:
9.1. julgar irregulares as contas dos Srs. Antônio Gomes de Sousa (CPF XXX.362.931-XX) , Ricardo Matos da Cruz (CPF XXX.891.745-XX) , Emanuela Machado Araújo (CPF XXX.569.573-XX) , Vitor Alves Cardoso Neto (CPF XXX.650.583-XX) e da empresa Vitor Alves Cardoso Neto EIRELI (CNPJ 14.283.222/0001-73) , com fundamento nos arts. 1º, inciso I, 16, inciso III, alíneas "b" e "c", e § 2º da Lei 8.443/1992 c/c os arts. 19 e 23, inciso III, da mesma Lei, e com arts. 1º, inciso I, 209, incisos II e III, e § 5º, 210 e 214, inciso III, do Regimento Interno, e condená-los, solidariamente, ao pagamento da quantia a seguir especificada, com a fixação do prazo de quinze dias, a contar das notificações, para comprovarem, perante o Tribunal (art. 214, inciso III, alínea "a", do Regimento Interno) , o recolhimento da dívida aos cofres do Fundeb do Município de Prata do Piauí/PI, atualizada monetariamente e acrescida dos juros de mora, calculados a partir das datas discriminadas, até a data do recolhimento, na forma prevista na legislação em vigor:
	VALOR ORIGINAL (R$) 
	DATA DA OCORRÊNCIA

	313.873,98
	14/12/2016

9.2. aplicar aos Srs. Antônio Gomes de Sousa (CPF XXX.362.931-XX) , Ricardo Matos da Cruz (CPF XXX.891.745-XX) , Emanuela Machado Araújo (CPF XXX.569.573-XX) e Vitor Alves Cardoso Neto (CPF XXX.650.583-XX) e à empresa Vitor Alves Cardoso Neto EIRELI (CNPJ 14.283.222/0001-73) , individualmente, multa no valor de R$ 100.000,00 (cem mil reais) , com fulcro no art. 57 da Lei 8.443/1992 c/c o art. 267 do Regimento Interno, com a fixação do prazo de quinze dias, a contar das notificações, para comprovarem, perante o Tribunal (art. 214, inciso III, alínea "a", do Regimento Interno) , o recolhimento da dívida aos cofres do Tesouro Nacional, atualizada monetariamente desde a presente data até a do efetivo recolhimento, se for paga após o vencimento, na forma da legislação em vigor;
9.3. autorizar, desde logo, nos termos do art. 28, inciso II, da Lei 8.443/1992, a cobrança judicial da dívida, caso não atendidas as notificações; e
9.4. dar ciência desta deliberação aos responsáveis, à Prefeitura Municipal de Prata do Piauí - PI e ao Procurador-Chefe da Procuradoria da República no Estado do Piauí, nos termos do § 3º do art. 16 da Lei 8.443/1992 c/c o § 7º do art. 209 do Regimento Interno do TCU, para adoção das medidas cabíveis.

Tomada de contas especial instaurada por força do item 9.5.3 do Acórdão 1.470/2017-Plenário, em razão de pagamentos realizados pelo município de Prata do Piauí/PI com a utilização de recursos decorrentes de precatórios do Fundef, sem qualquer comprovação da contraprestação de serviços.

Primeira Câmara

Prefeitura Municipal de Prata do Piauí - PI.

3. Interessados/Responsáveis:
3.1. Responsáveis: Antonio Gomes de Sousa (XXX.362.931-XX); Emanuela Machado Araujo (XXX.569.573-XX); Ricardo Matos da Cruz (XXX.891.745-XX); Vitor Alves Cardoso Neto (XXX.650.583-XX); Vitor Alves Cardoso Neto Eireli (14.283.222/0001-73).

13.1. Ministros presentes: Walton Alencar Rodrigues (Presidente), Benjamin Zymler (Relator), Vital do Rêgo e Jorge Oliveira.
13.2. Ministros-Substitutos presentes: Augusto Sherman Cavalcanti e Weder de Oliveira.

ACORDAO-COMPLETO-2551898

Acórdão 7849/2022 - Primeira Câmara

BENJAMIN ZYMLER

Adoto como relatório a instrução elaborada no âmbito da Secretaria de Controle Externo na Educação - SecexEducação (peça 79) , cuja proposta de encaminhamento contou com a anuência do titular da unidade técnica (peça 80) , e do representante do Ministério Público junto ao TCU (peça 81) :
"1.	Trata-se de Tomada de Contas Especial, instaurada em face de determinação constante do item 9.5.3 do Acórdão 1470/2017-TCU-Plenário (TC Processo 012.893/2017-0) , in verbis:  
9.5. determinar a constituição de apartados dos presentes autos, autuando-os, individualmente, como tomada de contas especiais, ex-vi do art. 47 da Lei 8.443/92, e realizar, com fundamento nos arts. 10, § 1º, 12, incisos I e II, e 16, §2º, da Lei 8.443/1992 c/c o art. 202, incisos I e II, e 209, §§ 5º e 6º, do Regimento Interno/TCU, a citação solidária dos responsáveis a seguir relacionados, para que, no prazo de 30 (trinta) dias, apresentem alegações de defesa e/ou recolham aos cofres do Fundeb do Município de Prata do Piauí/PI as quantias especificadas, atualizadas monetariamente a partir das datas indicadas até a data do efetivo recolhimento, abatendo-se, na oportunidade, a quantia eventualmente já ressarcida na forma da legislação em vigor:
 (...) 
9.5.3. Responsáveis solidários: Antônio Gomes de Sousa (CPF XXX.362.931-XX) , Vitor Alves Cardoso Neto EIRELI (CNPJ 14.283.222.0001-73) , Vitor Alves Cardoso Neto (CPF XXX.650.583-XX) , Ricardo Matos da Cruz (CPF XXX.891.745-XX) e Emanuela Machado Araújo (CPF XXX.569.573-XX) : realização de 2 transferências bancárias (da conta-corrente n. 0699278-1, agência n. 5797, Banco Bradesco, de titularidade da Prefeitura Municipal de Prata do Piauí/PI) à empresa Vitor Alves Cardoso Neto EIRELI no dia 14 de dezembro de 2016, totalizando o montante de R$ 313.873,98, sem qualquer comprovação da contraprestação de serviços por parte da empresa, conforme apurado pela CGU-PI, nos termos consignados na nota técnica n. 551/2017/NAE/PI/REGIONAL/PI, de 17/5/2017 (peça 3) , bem como não fora localizada pela equipe de auditoria da CGU-PI qualquer documentação que pudesse evidenciar a regular aplicação dos recursos (projeto básico, processo licitatório, contrato, documentos fiscais de despesa, etc) , o que foi corroborado pelo gestor sucessor, Sr. Willhelm Barbosa Lima, que certificou, ao tomar posse no dia 1/1/2017, que não localizara qualquer documentação que pudesse comprovar a execução das despesas relacionadas às transferência bancárias decorrentes do precatório do Fundef. Ademais, conforme fiscalização realizada pela CGU-PI, restaram devidamente constatadas as seguintes irregularidades: a) ausência de autorização legislativa para realização das despesas; b) fraude à licitação; c) ausência de manutenção dos recursos do Fundef em conta específica; e demais ocorrências retratadas nos itens 1-47 da instrução da constante à peça 14;
HISTÓRICO 
2.	Conforme se depreende do voto condutor do supracitado acórdão (peça 2) , o presente processo de TCE derivou de representação da Secex/PI, baseada em informações compartilhadas pela Controladoria Geral da União, versando sobre irregularidades ocorridas no município de Prata do Piauí-PI, relacionadas a licitações, contratações e movimentações bancárias, efetuadas pelo ex-gestor da referida municipalidade, Sr. Antônio Gomes de Sousa (CPF XXX.362.931-XX) . 
3.	Na Nota Técnica 551/2017/NAE/PI/REGIONAL/PI, de 17/5/2017, a Controladoria-Geral da União no Piauí relata que o município de Prata do Piauí-PI, em face de decisão judicial do Juiz da 5ª Vara da Justiça Federal do Piauí (2005.40.00.0067384) , recebeu, em 13/12/2016, o montante de R$ 2.849.823,75, creditado na conta-corrente 16-0, agência 3389, da Caixa Econômica Federal (intitulada "PM PRATA IPVA") .
4.	Imprescindível destacar que tal crédito se deu a apenas dezoito dias do término do mandato do então gestor municipal de Prata do Piauí-PI, Sr. Antônio Gomes de Sousa (CPF XXX.362.931-XX) , eleito em 2012 e derrotado nas eleições municipais de 2016. Ademais, as contas da referida municipalidade se encontravam bloqueadas em decorrência de decisão cautelar do Tribunal de Contas do Estado do Piauí (TCE-PI) deferida em virtude da sonegação de informações à equipe de transição municipal por parte da equipe do mencionado então Prefeito, do atraso no pagamento dos salários dos servidores municipais e do atraso no pagamento à empresa de Águas e Esgotos do Piauí S/A (Agespisa) .
5.	Ocorre que, em 9/12/2016, a referida cautelar perdeu seus efeitos por força de decisão (também em sede cautelar) do Tribunal de Justiça do Estado do Piauí, sob a relatoria do Desembargador Oton Mário José Lustosa Torres, que entendeu pela inconstitucionalidade do art. 86, inciso IV, da Lei Estadual 5.888/09 (Lei Orgânica do TCE-PI) , o qual permitia à Corte de Contas Estadual "determinar às instituições financeiras depositárias o bloqueio da movimentação das contas bancárias dos órgãos, entidades, pessoas e fundos sujeitos à sua jurisdição".
6.	Consoante análise procedida pela CGU-PI nos extratos bancários da conta-corrente da municipalidade (c/c 16-0, ag. 3389, da Caixa Econômica Federal) (peça 13, p. 13-14, do TC Processo 012.893/2017-0) , restou comprovado um crédito no valor de R$ 2.849.823,75 no dia 13/12/2016, sendo que já no dia seguinte (14/12/2016)  houve uma transferência para outra conta-corrente da Prefeitura Municipal de Prata do Piauí-PI, dessa feita no Banco Bradesco (c/c 0699278-1, agência 5797) , no valor de R$ 2.730.000,00. Ressalte-se que esta última conta-corrente encontrava-se com saldo zero anteriormente à mencionada transferência.
7.	Na sequência da análise efetivada na movimentação bancária desses recursos na conta-corrente do Banco Bradesco mantida pela Prefeitura Municipal de Prata do Piauí-PI, cujo extrato bancário (peça 13, p. 2-7, do TC Processo 012.893/2017-0) foi obtido pelo atual gestor municipal de Prata do Piauí e disponibilizado à CGU-PI, constatou-se que no curto espaço de tempo de cinco dias (14, 15, 16 19 e 20/12/2016) foram efetivadas inúmeras transferências bancárias para destinatários devidamente identificados e algumas transferências financeiras para outra conta do município mantida no Banco do Brasil (c/c 5225-6, ag. 788-9 - extrato bancário à peça 12, do TC Processo 012.893/2017-0) , caracterizando movimentação bancária atípica.
8.	Dentre os beneficiários das transferências bancárias efetivadas foram destacados os seguintes, cujos valores totalizam R$ 2.234.123,22 (peça 13, p. 2-7, do TC Processo 012.893/2017-0) :
	Destinatário
	CNPJ
	Operações Bancárias Identificadas
	Montante Destinado (R$) 

	Construcar Construção Civil e Locação de Máquinas e Veículos Ltda. EPP
	19.742.308/0001-30
	29 transferências
	502.346,86

	QualityServ Construtora Serviços e Reformas Ltda. - ME 
	21.376.282/0001-04
	1 transferência
	50.025,00

	Vitor Alves Cardoso Neto EIRELI
	14.283.222.0001-73
	2 transferências
	313.873,98

	Geopa Empreendimentos Imobiliários Ltda.
	13.231.889/0001-60
	3 transferências
	332.253,29

	Salinas Empreendimentos e Construções Ltda. - ME
	73.694.788/0001-57
	1 transferência
	154.925,04

	Construtora Tende Ltda. - ME
	05.740.967/0001-23
	3 transferências
	310.645,26

	Venilson de Oliveira Rocha ME
	16.416.613/0001-44
	2 transferências
	297.535,16

	F & R Pneus Ltda.
	07.670.899/0001-07
	1 transferência
	28.400,00

	Contabilidade Pública de Municípios Ltda.
	17.400.231/0001-95
	3 transferências
	63.600,00

	DMJ Serviços de Diagnóstico e Comércio de Equipamentos para Escritório Ltda. - ME
	41.280.439/0001-00
	9 transferências
	40.302,43

	Marquinhos Construções Ltda. - ME
	11.757.747/0001-05
	1 transferência
	140.216,20

9.	Ademais, evidenciou-se quatro transferências financeiras para outra conta bancária de titularidade do município, mantida em outra instituição financeira (Banco do Brasil - c/c 5225-6, ag. 788-9 - peça 12, do TC Processo 012.893/2017-0) , no montante de R$ 428.650,00, e 1 transferência bancária no valor de R$ 102.215,98 para conta não identificada, totalizando R$ 530.865,98, conforme segue:
	Data
	Titularidade da conta
	CNPJ
	Operação
	 Documento
	Valor (R$) 

	14/12/2016
	P.M. de Prata do Piauí 
	06.636.807/0001-00
	TED D HBANK
	4319930
	58.700,00

	15/12/2016
	P.M. de Prata do Piauí 
	06.636.807/0001-00
	TED D HBANK
	4873533
	200.000,00

	15/12/2016
	P.M. de Prata do Piauí 
	06.636.807/0001-00
	TED D HBANK
	5453807
	120.000,00

	20/12/2016
	P.M. de Prata do Piauí 
	06.636.807/0001-00
	TED D HBANK
	8793758
	49.950,00

	20/12/2016
	P.M. de Prata do Piauí 
	06.636.807/0001-00
	TED D HBANK
	8776751
	102.215,98

10.	Registrou a CGU-PI que "outras duas transferências cujos destinatários não foram especificados, no montante de R$ 45.230,00, tendo sido identificadas devoluções de quatro transferências eletrônicas de Documentos (TEDs) no montante de R$ 80.780,00, resultando numa movimentação a débito no valor total de R$ 2.810.747,60 e devoluções de R$ 80.780,00, de maneira que se tem uma movimentação líquida a débito de R$ 2.729.967,60 em face da transferência de R$ 2.730.000,00, o que implicaria um saldo remanescente de R$ 32,40 em relação a tudo o que foi transferido relativo à receita do Fundef".
11.	Em consulta ao orçamento municipal referente ao exercício de 2016 (Lei Municipal 293/2015, que previu receitas e fixou despesas no montante de R$ 16.980.000,00) constatou-se que a multicitada receita do Fundef não havia sido prevista pela Prefeitura Municipal de Prata do Piauí-PI, o que traz como corolário a inexistência de autorização legislativa para a realização de despesas com tal receita.
12.	Cabe registrar que foi verificada a publicação, em 29/12/2016, da Lei Municipal 301/2016, de 16/11/2016, que dispôs sobre "alteração na Lei orçamentária", abrindo crédito especial no montante de R$ 2.920.000,00, no âmbito da Unidade Orçamentária 02.12.00 - Fundeb, sendo fixadas as dotações para a realização das despesas públicas com os referidos recursos. Todavia, considerando que a mencionada lei foi omissa em estabelecer o início de sua vigência, consoante o disposto no art. 1º da Lei de Introdução ao Código Civil, a lei em comento entraria em vigor 45 dias depois de oficialmente publicada, o que, no presente caso, ocorreria somente em fevereiro de 2017, não respaldando as despesas pagas com os recursos da ação judicial do Fundef ocorridas nos dias 14, 15, 16, 19 e 20 de dezembro de 2016 (dias antes da publicação da referida lei) . 
13.	Na sequência do relatório da CGU-PI, registrou-se que foram constatadas nas publicações oficiais da Prefeitura Municipal de Prata do Piauí eventuais contratações relacionadas às empresas recebedoras dos recursos do Fundef e contemporâneas à ocorrência das movimentações financeiras identificadas. Assim, considerando-se a necessidade de realização de licitações prévias para se respaldar os pagamentos efetuados, apurou-se o seguinte:
	Empresa contratada
	Procedimento Licitatório
	Objeto licitado
	Data de homologação
	Valor contratado (R$) 

	Marquinhos Construções Ltda. - ME (CPNJ 11.757.747/0001-05 ) 
	Convite 001/2016
	Contratação de empresa especializada para execução dos serviços de recuperação de pavimentação de vias públicas do município.
	7/12/2016 (com publicação em 3/1/2017) 
	147.596,46

	Construtora Tende Ltda. - ME (CNPJ 05.740.967/0001-23) 
	Convite 002/2016
	Contratação de empresa especializada para execução dos serviços de reforma de diversas escolas municipais
	7/12/2016 (com publicação em 3/1/2017) 
	146.760,48

		Convite 004/2016
	Contratação de empresa especializada para execução dos serviços de recuperação de estrada vicinal em diversos trechos da Zona Rural do Município de Prata do Piauí.
	12/12/2016 (com publicação em 3/1/2017) 
	147.959,78

	QualityServ Construtora Serviços e Reformas Ltda. - ME (CNPJ 21.376.282/0001-04) 
	Convite 003/2016
	Contratação de empresa especializada para execução dos serviços de dedetização dos prédios públicos municipais pertencentes à administração pública municipal.
	7/12/2016 (com publicação em 3/1/2017) 
	50.025,00

	Construcar Construção Civil e Locação de Máquinas e Veículos Ltda. EPP (CNPJ 19.742.308/0001-30) 
	Convite 005/2016
	Contratação de empresa especializada para execução dos serviços de reforma do prédio da sede do Peti.
	12/12/2016 (com publicação em 3/1/2017) 
	148.426,13

		Convite 007/2016
	Contratação de empresa especializada para execução dos serviços de reforma do prédio da sede do Cras.
	12/12/2016 (com publicação em 3/1/2017) 
	148.392,76

	Vitor Alves Cardoso Neto EIRELI (CNPJ 14.283.222.0001-73) 
	Convite 006/2016
	Contratação de empresa especializada para execução dos serviços de reforma do Posto de Saúde do PSF
	12/12/2016 (com publicação em 3/1/2017) 
	148.000,00

	Venilson de Oliveira Rocha ME (CNPJ 16.416.613/0001-44) 
	Convite 008/2016
	Contratação de empresa especializada para execução dos serviços de reforma do prédio da Prefeitura
	12/12/2016 (com publicação em 3/1/2017) 
	149.695,16

		Convite 009/2016
	Contratação de empresa especializada para execução dos serviços de reforma em geral incluindo elétrica e hidráulica na Unidade Escolar Roberta Sousa Lima
	12/12/2016 (com publicação em 3/1/2017) 
	147.840,00

14.	À vista de tais constatações, a CGU apresentou as seguintes considerações, verbis:
 (...) no período de 07 a 12 de dezembro de 2016 teriam sido homologados os nove convites anteriormente elencados (todos homologados pelo Prefeito Municipal de Prata do Piauí Antônio Gomes de Sousa, CPF nº XXX.362.931-XX) , chamando a atenção as seguintes atipicidades e inconsistências, além do próprio fato de terem sido vencidos por várias das empresas recebedoras das transferências suspeitas elencadas no Quadro 2:
a) a quantidade de convites compreendidos nesse período, sendo essa a modalidade mais simples de licitação e cuja publicidade é restrita;
b) o fato de os valores contratados terem sido muito próximos ao limite da modalidade previsto no art. 23 da Lei nº 8.666/1993, qual seja R$ 150.000,00 para obras e serviços de engenharia e R$ 80.000,00 para compras e outros serviços que não se enquadrem como obras e serviços de engenharia;
c) o fato de diversos objetos licitados não estarem relacionados à finalidade do Fundef (manutenção e desenvolvimento do ensino fundamental e de valorização do magistério) , tais como reformas com prédios públicos da área de assistência social (Programa de Erradicação do Trabalho Infantil - Peti e Centro de Referência de Assistência Social - Cras) , da saúde (Posto de Saúde do Programa Saúde da Família - PSF) e da Administração (sede da Prefeitura) , além de serviços de pavimentação de vias públicas e recuperação de estradas vicinais;
d) o fato de que, para participarem do certame e em seguida serem contratadas, as empresas elencadas no Quadro 3 deveriam ter sido previamente convidadas pela Prefeitura Municipal de Prata do Piauí, sendo que em 3 procedimentos (Convites nº 001/2016, 002/2016 e 004/2016) foram convidadas empresas com sede nos municípios de Independência - CE (Marquinhos Construções Ltda. - ME, CNPJ nº 11.757.747/0001-05) e Tamboril - CE (Construtora Tende Ltda. - ME, CNPJ nº 05.740.967/0001-23) , conforme informações extraídas do Cadastro Nacional de Pessoa Jurídica mantido pela Receita Federal do Brasil, municípios esses distantes cerca de 296 e 311 quilômetros de Prata do Piauí, respectivamente, enquanto Teresina (PI) , capital do Estado do Piauí e sede de diversas empresas prestadoras de serviços de engenharia, por exemplo, dista aproximadamente 163 km de Prata do Piauí;
e) o fato de esses nove convites não terem sido informados no Sistema Licitações Web do TCE/PI, o que ampliaria a publicidade do processo, implicando no descumprimento do § 4º do art. 34 da Resolução TCE/PI nº 39/2015; e
f) o fato de a publicação dos certames só ter sido efetuada em 03 de janeiro de 2017, quase um mês após as homologações datadas de 07 de dezembro de 2017 e mais de 20 dias após as homologações datadas de 12 de dezembro de 2016.
15.	Por fim, destaca-se da multicitada nota técnica as informações a seguir:
 (...) Cabe destacar também que, em consulta às edições do Diário Oficial dos Municípios, verificou-se que a comissão permanente de licitação (CPL) da Prefeitura Municipal de Prata do Piauí responsável pela condução dos certames à época dos nove convites anteriormente citados era composta pelos seguintes membros, nomeados em 02 de novembro de 2016 (com publicação apenas em 1º de dezembro de 2016) pelo então Prefeito Municipal de Prata do Piauí Antônio Gomes de Sousa (CPF nº XXX.362.931-XX) : Ricardo Matos da Cruz (CPF nº XXX.891.745-XX) , como presidente da CPL; Emanuela Machado Araújo (CPF nº XXX.569.573-XX) , como membro; e Romário Lopes dos Reis (CPF nº XXX.643.543-XX) , também como membro.
3.5.1.1. Em relação aos citados membros, cabe salientar que durante as entrevistas a equipe de fiscalização da CGU foi informada que nenhum dos três membros era servidor efetivo da Prefeitura Municipal de Prata do Piauí (em descumprimento ao disposto no caput art. 51 da Lei nº 8.666/1993) e que Ricardo Matos da Cruz e Emanuela Machado Araújo eram casados (de fato ambos possuem os mesmos endereços registrados em seus CPFs) , sendo que Emanuela Machado Araújo seria irmã de Mirly Machado Araújo (CPF nº XXX.569.563-XX) , esposa do então Prefeito Municipal de Prata do Piauí Antônio Gomes de Sousa (CPF nº XXX.362.931-XX) , o que de fato foi corroborado em consulta aos respectivos CPFs e por meio de notícias publicadas na internet.
 (...) 
4.1. Diante do exposto, conclui-se que o ex-Prefeito Municipal de Prata do Piauí Antônio Gomes de Sousa (CPF nº XXX.362.931-XX) , após ter sido derrotado nas eleições municipais de 2016, empenhou-se em obter o desbloqueio das contas municipais (que se encontravam bloqueadas por decisão cautelar do TCE/PI) , vislumbrando o recebimento dos recursos do Fundef que seriam pagos via precatório, para que, uma vez recebidos esses recursos no valor de R$ 2.849.823,75 há poucos dias do fim de seu mandato, pudesse distribui-los a determinadas empresas (algumas delas de 'fachada' ou ligadas ao contador da prefeitura, Webston de Carvalho Lima, CPF nº XXX.191.573-XX) mediante a simulação de certames licitatórios e a execução de serviços não correspondentes aos valores contratados e pagos (sendo alguns desses objetos contrários à finalidade do Fundef) , bem como pudesse realizar transferências para outras contas a fim de dificultar a identificação do real destinatário das movimentações.
4.2. Para que esses objetivos fossem alcançados antes do fim de seu mandato, o referido prefeito acabou descumprindo os ritos legais para obtenção da autorização legislativa necessária à utilização desses recursos e buscou simular a realização de certames por meio da modalidade mais simples de licitação (convite) , contratando objetos no limite do valor previsto em lei para a modalidade, a fim de que pudesse direcionar os convites às empresas de seu interesse, utilizando-se para isso de membros de sua família nomeados para a CPL responsável pelos certames (Ricardo Matos da Cruz, CPF nº XXX.891.745-XX, e Emanuela Machado Araújo, CPF nº XXX.569.573-XX) . A distribuição ilegal dos recursos foi concretizada mediante a execução de serviços aquém dos valores contratados e pagos, visando dar aparência de legalidade às contratações e aos pagamentos realizados, com indícios de que não foram executados pelas empresas contratadas.
4.3. Além disso, o citado prefeito procurou dificultar eventual fiscalização ou controle social em relação às contratações efetuadas, uma vez que sonegou informações e documentos à equipe de transição municipal do novo prefeito eleito, providenciou a publicação de atos tardiamente (a exemplo da tentativa de autorização legislativa publicada em 29 de dezembro de 2016 e dos termos de adjudicação e homologação dos certames publicados somente em 03 de janeiro de 2017, após o final de seu mandato) e não informou no Sistema Licitações Web do TCE/PI os dados dos convites realizados.
16. 	Houve a formação de autos apartados, os quais constituem a presente Tomada de Contas Especial, com vistas à apuração do débito e identificação dos responsáveis, com fundamento no art. 202, incisos I e II, e 209, §§ 5º e 6º, do Regimento Interno/TCU.
17.	O ex-gestor, Sr. Antônio Gomes de Sousa, buscou legitimar os eventuais pagamentos correspondentes às transferências bancárias elencadas no item 8-retro, por meio de supostos processos licitatórios, os quais foram identificados em publicações constantes no Diário Oficial dos Municípios (páginas 116-118 da edição de 3/1/2017 - fonte http://www.diariooficialdosmunicipios.org/) (juntadas aqui como peças 75-77) e guardariam, em tese, relação de causalidade.
18.	Não obstante, parece de fácil percepção que tais processos licitatórios não guardam conformidade com a Lei 8.666/93, antes apresentando um conjunto de indícios caracterizadores de fraude à licitação, senão vejamos:
18.1.	Os nove convites teriam sido realizados no período de 7 a 12/12/2016 (apenas cinco dias) , por uma mesma Comissão de Licitação, composta por pessoas alheias ao quadro funcional da Prefeitura Municipal de Prata do Piauí-PI, sendo pouco crível que a referida Comissão tivesse condição laboral de conduzir nove processos licitatórios num período de apenas cinco dias. Além do que, dois dos três membros teriam relação de proximidade com o ex-gestor municipal (Ricardo Matos da Cruz e Emanuela Machado Araújo eram casados, e a Sra. Emanuela seria irmã da esposa do então prefeito) ;
18.2.	Os inúmeros convites foram homologados em valores pouco abaixo do limite a partir do qual haveria a obrigatoriedade de adoção da modalidade tomada de preços, cujas exigências de publicidade e prazos de execução são mais rigorosas;
18.3.	Pelo pouco tempo despendido na execução das despesas, parece razoável inferir que não houvera projeto básico, nem orçamento detalhado com a composição dos custos unitários, para a realização de tais procedimentos licitatórios, em desacordo ao previsto no art. 7º, §2º, incisos I e II, da Lei 8.666/93;
18.4.	Ademais, embora supostamente realizados em 7/12 e 12/12/2016, os certames licitatórios só tiveram seus extratos publicados na imprensa em 3/1/2017, portanto, já na gestão subsequente;
18.5.	Não fosse só isso, os objetos supostamente licitados não estariam relacionados às finalidades do Fundef.
19.	No tocante à possível execução dos objetos relacionados aos processos licitatórios por parte das empresas beneficiárias das transferências bancárias, cabe destacar as seguintes informações consignadas pela CGU-PI, consoante inspeção realizada no município de Prata do Piauí no dia 10/2/2017, sobre a qual registra-se que, "em que pese a equipe de inspeção não dispor dos processos licitatórios relacionados [...], alguns objetos licitados foram devidamente especificados nos respectivos termos de adjudicação e homologação publicados no Diário Oficial dos Municípios, como foi o caso dos Convites 005/2016, 006/2016, 007/2016, 008/2016 e 009/2016", o que possibilitou que a equipe de fiscalização, integrada também por um engenheiro civil, realizasse uma inspeção física nesses objetos visando verificar se, de fato, os serviços contratados e pagos foram realizados, de forma que os resultados dessas inspeções e análises relacionadas às empresas contratadas, além de outras informações relevantes, encontram-se dispostas a seguir.
19.1.	Em relação ao Convite 006/2016, tendo como vencedora a empresa Vítor Alves Cardoso Neto EIRELI (CNPJ 14.283.222.0001/73) , cujo objeto consistia na reforma do posto de saúde do PSF, cabe ressaltar que não guarda aderência às finalidades do Fundef.
19.2.	A CGU-PI, em inspeção realizada junto ao prédio do posto municipal de saúde Fundec PSF, bem como ao prédio da Unidade Básica de Saúde Otávio Mendes Frazão Filho, que funcionou até dezembro de 2016 (as inspeções ocorreram em ambos por se tratarem dos únicos postos do PSF no município de Prata do Piauí) , comprovou que:
 (...) os únicos serviços realizados foram pinturas efetuadas em dezembro de 2016 no prédio do posto municipal de saúde Fundec PSF, (...) fato corroborado por meio de entrevistas realizadas com a Sra. Maria Gildete Brito (CPF nº  XXX.407.103-XX) , funcionária do posto municipal de saúde Fundec PSF em dezembro de 2016, mantida atualmente, e, no segundo posto (que se encontrava fechado) , com vizinhos residentes na casa de n. 279, em frente à referida unidade básica de saúde.
19.3.	A empresa Vitor Alves Cardoso Neto EIRELI foi aberta em 13/9/2011, com endereço atual na avenida João Rufino da Silva, Bairro Gil Marques, Novo Oriente do Piauí-PI, Cep 64.530-000, com capital social de R$ 300.000,00, tendo como sócio: Vitor Alves Cardoso Neto (CPF XXX.650.583-XX) . 
20.	Ante esses fatos, restou caracterizada a utilização fraudulenta da pessoa jurídica como meio para a prática, por parte de seu proprietário, de desvio de recursos públicos, o que autoriza a utilização do instituto da desconsideração da personalidade jurídica da empresa, de forma que seu proprietário responda pelo dano ao erário praticado por meio da pessoa jurídica.
21.	Cabe aduzir que restou constatado nestes autos que o Presidente e um dos membros da comissão de licitação, Sr. Ricardo Matos da Cruz (CPF XXX.891.745-XX) e Sra. Emanuela Machado Araújo (CPF XXX.569.573-XX) (vide item 3.19 à peça 3, do TC Processo 012.893/2017-0) , respectivamente, foram responsáveis por conduzirem os processos licitatórios com irregularidades. Observa-se que as irregularidades não permaneceriam sem a participação dos membros da CPL. A jurisprudência pacífica desta Corte de Contas é no sentido de que os membros de comissões de licitação serão alcançados pela jurisdição do TCU, com a imputação de débito e/ou aplicação de multa, sempre que os seus atos forem danosos ao erário ou constituírem grave ofensa à ordem jurídica. Nesse sentido são os Acórdão 310/2011-TCU-Plenário, 1.433/2010-Plenário, 7.376/2010-1ª Câmara, 343/2009-Plenário, 768/2009-Plenário, 1.277/2009-Plenário, 2.134/2009-Plenário e 2.135/2009-Plenário.
22.	Dessa forma, e considerando a determinação contida no item 9.5.3 do Acórdão 1470/2017-TCU-Plenário, devem o Sr. Ricardo Matos da Cruz (CPF XXX.891.745-XX) e a Sra. Emanuela Machado Araújo (CPF XXX.569.573-XX) , respectivamente presidente e membro da CPL, ser arrolados como responsáveis solidários na presente tomada de contas especial. 
23.	Por fim, registre-se que a empresa Vitor Alves Cardoso Neto EIRELI apresentou pedido de reexame (peça 5) contra o item 9.2 do Acórdão 1470/2017-TCU-Plenário, no qual foi decretada, cautelarmente, com fundamento no art. 44, § 2º, da Lei 8.443/1992, c/c o art. 274 do Regimento Interno deste Tribunal, pelo prazo de um ano, a indisponibilidade de bens do recorrente.
23.1.	Todavia, considerando que a peça recursal não pode ser conhecida como pedido de reexame, porquanto tal tipo de apelo somente é cabível contra decisão de mérito, decidiu este Tribunal, por meio do Acórdão 750/2018-TCU-Plenário, verbis (peça 7) :
	8.1. não conhecer dos pedidos de reexame, por essa modalidade recursal não se constituir meio adequado para impugnar decisão cautelar, dando-se ciência aos recorrentes; 
	8.2. determinar à Secex/PI que, com base no princípio da verdade real, considere as informações de mérito trazidas nas peças apresentadas para promover a análise das alegações de defesa demandadas por intermédio do Acórdão 1470/2017-TCU-Plenário.
23.2.	Dessa forma, nesta instrução, além da análise das alegações de defesa apresentadas, serão consideradas as informações insertas à peça 5 em cumprimento ao referido acórdão.
24.	Com base em tais considerações, foram propostas citações nos seguintes termos:
25.	Diante do exposto, submetem-se os autos à consideração superior, propondo sejam:
25.1	 citados os responsáveis abaixo indicados, nos termos dos arts. 10, § 1º, e 12, incisos I e II, da Lei 8.443, de 16 de julho de 1992 c/c o art. 202, incisos I e II, do Regimento Interno do TCU, para que no prazo de (quinze) dias, contados a partir da ciência da citação, apresentem alegações de defesa e/ou recolham aos cofres do Fundeb do município de Prata do Piauí/PI as quantias devidas, atualizadas monetariamente a partir das respectivas datas até o efetivo recolhimento, na forma da legislação em vigor, em decorrência dos seguintes fatos:
25.1.1 	Responsáveis: Antônio Gomes de Sousa (CPF XXX.362.931-XX) , Vitor Alves Cardoso Neto EIRELI (CNPJ 14.283.222.0001-73) , Vitor Alves Cardoso Neto (CPF XXX.650.583-XX) , Ricardo Matos da Cruz (CPF XXX.891.745-XX) e Emanuela Machado Araújo (CPF XXX.569.573-XX) ;
	a)  ato impugnado: realização de 2 transferências bancárias (da conta-corrente 0699278-1, agência 5797, Banco Bradesco, de titularidade da Prefeitura Municipal de Prata do Piauí/PI) à empresa Vitor Alves Cardoso Neto EIRELI no dia 14 de dezembro de 2016, totalizando o montante de R$ 313.873,98, sem qualquer comprovação da contraprestação de serviços por parte da empresa, conforme apurado pela CGU-PI, nos termos consignados na Nota Técnica 551/2017/NAE/PI/REGIONAL/PI, de 17/5/2017 (peça 3, do TC Processo 012.893/2017-0) , bem como não fora localizada pela equipe de auditoria da CGU-PI qualquer documentação que pudesse evidenciar a regular aplicação dos recursos (projeto básico, processo licitatório, contrato, documentos fiscais de despesa, etc) , o que foi corroborado pelo gestor sucessor, Sr. Willhelm Barbosa Lima, que certificou, ao tomar posse no dia 1/1/2017, que não localizara qualquer documentação que pudesse comprovar a execução das despesas relacionadas às transferência bancárias decorrentes do precatório do Fundef. Ademais, conforme fiscalização realizada pela CGU-PI, restaram devidamente constatadas as seguintes irregularidades: a) ausência de autorização legislativa para realização das despesas; b) fraude à licitação; c) ausência de manutenção dos recursos do Fundef em conta específica; e demais ocorrências retratadas nos itens 1-47 da instrução da constante à peça 14, do TC Processo 012.893/2017-0;
b) débito: 
b.1) quantificação do débito solidário:
	VALOR ORIGINAL (R$) 
	DATA DA OCORRÊNCIA

	313.873,98
	14/12/2016

                       Valor atualizado até 28/3/2019: R$ 369.738,74
c) Dispositivos violados: Lei 8.666/93; 
EXAME TÉCNICO
25.	Foram promovidas as citações dos responsáveis conforme sistematizado nos Despachos de conclusão das comunicações processuais (peças 65, 66 e 71) :
 Sr. Antônio Gomes de Sousa (CPF XXX.362.931-XX) , ex-prefeito, mediante o Ofício 23.942/2020-TCU/Seproc (peça 72) , recebido em 2/6/2020 (peça 73) , sendo que também foi citado por edital (peças 54-57) , não tendo apresentado alegações de defesa;
 Sr. Ricardo Matos da Cruz (CPF XXX.891.745-XX) , presidente da CPL e Secretário Municipal de Finanças, mediante o Ofício 9945/2019-TCU/Secex-TCE (peça 67) , recebido em 14/11/2019 (peça 70) , sendo que também foi citado por edital (peças 55-58) , não tendo apresentado alegações de defesa;
 Sra. Emanuela Machado Araújo (CPF XXX.569.573-XX) , membro da CPL, mediante o Ofício 9959/2019-TCU/Secex-TCE (peça 68) , recebido em 14/11/2019 (peça 69) , sendo que também foi citada por edital (peças 53-56) , não tendo apresentado alegações de defesa;
 Vitor Alves Cardoso Neto EIRELI (CNPJ 14.283.222.0001-73) , mediante o Ofício 225/2019-TCU/Sec-PI (peça 13) , recebido em 12/4/2019 (peça 18) , tendo apresentado alegações de defesa (peça 31) ;
 Vitor Alves Cardoso Neto (CPF XXX.650.583-XX) , mediante o Ofício 226/2019-TCU/Sec-PI (peça 17) , recebido em 16/4/2019 (peça 28) , tendo apresentado alegações de defesa (peça 33) .
26.	Rememorando, os responsáveis foram citados em decorrência da "realização de 2 transferências bancárias (da conta-corrente 0699278-1, agência 5797, Banco Bradesco, de titularidade da Prefeitura Municipal de Prata do Piauí/PI) à empresa Vitor Alves Cardoso Neto EIRELI no dia 14 de dezembro de 2016, totalizando o montante de R$ 313.873,98, sem qualquer comprovação da contraprestação de serviços por parte da empresa, conforme apurado pela CGU-PI, nos termos consignados na Nota Técnica 551/2017/NAE/PI/REGIONAL/PI, de 17/5/2017 (peça 3, do TC Processo 012.893/2017-0) , bem como não fora localizada pela equipe de auditoria da CGU-PI qualquer documentação que pudesse evidenciar a regular aplicação dos recursos (projeto básico, processo licitatório, contrato, documentos fiscais de despesa, etc) , o que foi corroborado pelo gestor sucessor, Sr. Willhelm Barbosa Lima, que certificou, ao tomar posse no dia 1º/1/2017, que não localizara qualquer documentação que pudesse comprovar a execução das despesas relacionadas às transferência bancárias decorrentes do precatório do Fundef. Ademais, conforme fiscalização realizada pela CGU-PI, restaram devidamente constatadas as seguintes irregularidades: a) ausência de autorização legislativa para realização das despesas; b) fraude à licitação; c) ausência de manutenção dos recursos do Fundef em conta específica; e demais ocorrências retratadas nos itens 1-47 da instrução da constante à peça 14, do TC Processo 012.893/2017-0;".
Alegações de defesa da empresa Vitor Alves Cardoso Neto EIRELI (CNPJ 14.283.222.0001-73) (peça 31) e de Vitor Alves Cardoso Neto (CPF XXX.650.583-XX) (peça 33) .
27.	As alegações de defesa dos dois responsáveis são idênticas, pelo que serão tratadas unificadamente, sendo a menção da peça e suas páginas referidas àquela apresentada pela empresa (peça 31) .
28.	Alegam os citados que:
	a) o pagamento de R$ 313.873,98 teria sido efetuado em decorrência de obras realizadas pela empresa VITOR ALVES DE CARDOSO NETO EIRELI no Município de Prata do Piauí, as quais teria sido precedidas de processo licitatório, o qual observou a legislação administrativa, averbando ser plenamente possível comprovar a execução e a entrega das obras (peça 31, p. 4) ;
	b) a CGU não apontou quais fraudes ou atos irregulares teriam sido praticados pela empresa, baseando suas afirmações em indícios e suposições (peça 31, p. 4-8) ;
	c) as supostas irregularidades foram objeto de apreciação pelo Tribunal Regional Federal da 1ª Região (AGRAVO DE INSTRUMENTO N. 0015530-83.2017.4.01.0000/PI, juntado à peça 30) , o qual afastou a existência de qualquer ato ímprobo que teria sido realizado com a participação da empresa ora defendente (peça 31, p. 8-10) ;
	d) as constatações apontadas pela CGU se limitaram à fase interna do procedimento (Convite n. 6/2016) , supostamente não havendo qualquer ingerência por parte da empresa nos atos administrativos questionados, tampouco de seus representantes legais, reafirmando que os serviços foram devidamente executados, conforme constatado pela própria CGU (peça 31, p. 10) .
29.	Consoante determinação do Acórdão 750/2018-TCU-Plenário (peça 7) , passa-se a sintetizar o que dito no pedido de reexame (recebido como elementos de defesa - peça 5) :
	a) afirma que o pagamento foi decorrente de serviços efetivamente prestados (peça 5, p. 5) , assentando estarem ligados à área da Educação, "qual seja, a construção de uma escola no Município de Prata do Piauí" (p. 10) , fazendo juntar documentos que supostamente comprovariam a assertiva;
	b) aduz que a contratação foi precedida do devido procedimento licitatório (peça 5, p. 5) ;
	c) a vinculação dos valores recebidos pelos Municípios a título de diferenças nos repasses do Fundef efetuados pela União aos Municípios, não seria matéria pacificada na jurisprudência pátria (peça 5, p. 6) ;
29.1.	Junta como documentos comprobatórios de suas assertivas:
	a) ordens de serviço relativas à reforma em prédio da Procuradoria da República em Cruzeiro do Sul/AC (peça 5, p. 23-24) ;
	b) atestado de capacidade técnica emitido pela Secex/AC, relativo a obras em sua sede (peça 5, p. 25-28) ;
	c) atestados de capacidade técnica emitidos pelos Correios, relativos a obras em agências localizadas no Tocantins (peça 5, p. 29-55) ;
	d) atestados de capacidade técnica emitidos pelos Correios, relativos a obras em agências localizada no Piauí (peça 5, p. 56-77) ;
	e) decisão do Tribunal de Contas de Alagoas, relativa à destinação de recursos do Fundef (peça 5, p. 78-79) ;
	f) fotos de uma obra (peça 5, p. 80-89) ;
	g) notícia sob o título "Prefeito Antônio Parambu realiza corte da fita inaugural da Escola Municipal Turene Ribeiro, a qual, segundo placa de inauguração, foi entregue em 27/12/2016 (p. 90-96) .
Análise Técnica
30.	Como se observa, as alegações de defesa encartadas como peças 31 e 33 do presente processo, apresentam uma síntese, desacompanhada de quaisquer elementos comprobatórios, do que anteriormente alegado na peça 5.
31.	Dito isso, pode-se dizer inicialmente que, para além da independência de instâncias, o decido pelo TRF da 1ª Região no AI 0015530-83.2017.4.01 não prejudica o que tratado na presente tomada de contas especial. Isso porque aquele TRF decidiu que 
"8.	Ausentes evidências mínimas da prática de ato de improbidade administrativa, descabe manter o bloqueio de contas bancárias ou de ativos financeiros de titularidade da empresa agravante, bem como a indisponibilidade de bens móveis e imóveis de sua propriedade, no montante de R$ 313.873,98 (trezentos e treze mil oitocentos e setenta e três reais e noventa e oito centavos) , recebido a partir dos recursos oriundos do crédito precatório pago pela União". 
32.	Aqui não se trata de processo de improbidade administrativa, não exigindo dolo ou culpa grave, mas uma tomada de contas especial, regida pela Lei 8.443/1992.
32.	De outra, os documentos descritos nas letras 'a' a 'd' do item 29.1 da presente instrução são completamente estranhos ao que versado neste processo.
33.	Já o contido nas letras 'f' e 'g', referente a inauguração das obras de construção da Escola Turene Ribeiro, entregue em 27/12/2016, não indicam a fonte dos recursos e nem mesmo que a empresa Vitor Alves Cardoso Neto Eireli foi a responsável por sua construção.
34.	Note-se que a empresa Vitor Alves Cardoso Neto recebeu duas transferências que somam R$ 313.873,98 (item 8 da presente) . Constam dos extratos bancários duas transferências para a referida empresa, ambas datadas de 14/12/2016, com valores de R$ 165.873,98 e R$ 148.000,00 (peça 13, p. 2, do TC Processo 012.893/2017-0) . A segunda delas identificada como decorrente do Convite 6/2016, homologado em 12/12/2016, para a reforma de posto de saúde do PSF (vide item 13 da presente instrução) . Não há qualquer viabilidade de uma licitação homologada em 12/12/2016 gerar uma reforma de um prédio em apenas dois dias (tempo entre a homologação e o pagamento total do contrato) . Sobre isso os defendentes nada averbaram.
35.	Alegaram, tão somente e genericamente (pois provas não vieram, a não ser fotos e uma notícia de jornal) , que os recebimentos foram decorrentes da construção de uma escola, precedida de licitação lícita. Ocorre que o único pagamento em que a CGU conseguiu fazer ligação com uma licitação foi para a reforma de posto de saúde do PSF, no valor de R$ 148.000,00. O outro pagamento não teve identificada a causa (obra ou serviço) e a licitação a ele referenciada.
36.	Em que pese a responsabilidade pela guarda dos documentos da licitação e da liquidação das despesas seja da Prefeitura, para tentar debelar as impossibilidades factuais acima descritas, poderiam ter ao menos juntado as medições, a proposta de preços, o diário das obras, ART, enfim, um conjunto indiciário que demonstrasse sua execução. Destarte, não conseguiram sequer rebater o que narrado na instrução de peça 10, aqui reproduzida, ou seja:
19.	 No tocante à possível execução dos objetos relacionados aos processos licitatórios por parte das empresas beneficiárias das transferências bancárias, cabe destacar as seguintes informações consignadas pela CGU-PI, consoante inspeção realizada no município de Prata do Piauí no dia 10/2/2017, sobre a qual registra-se que, "em que pese a equipe de inspeção não dispor dos processos licitatórios relacionados (...) , alguns objetos licitados foram devidamente especificados nos respectivos termos de adjudicação e homologação publicados no Diário Oficial dos Municípios, como foi o caso dos Convites 005/2016, 006/2016, 007/2016, 008/2016 e 009/2016", o que possibilitou que a equipe de fiscalização, integrada também por um engenheiro civil, realizasse uma inspeção física nesses objetos visando verificar se de fato os serviços contratados e pagos foram realizados, de forma que os resultados dessas inspeções e análises relacionadas às empresas contratadas, além de outras informações relevantes, encontram-se dispostas a seguir.
19.1. Em relação ao Convite 006/2016, tendo como vencedora a empresa Vítor Alves Cardoso Neto EIRELI (CNPJ 14.283.222.0001/73) , cujo objeto consistia na reforma do posto de saúde do PSF, cabe ressaltar que não guarda aderência às finalidades do Fundef.
19.2. A CGU-PI, em inspeção realizada junto ao prédio do posto municipal de saúde Fundec PSF, bem como ao prédio da Unidade Básica de Saúde Otávio Mendes Frazão Filho, que funcionou até dezembro de 2016 (as inspeções ocorreram em ambos por se tratarem dos únicos postos do PSF no município de Prata do Piauí) , comprovou que:
 (...) os únicos serviços realizados foram pinturas efetuadas em dezembro de 2016 no prédio do posto municipal de saúde Fundec PSF, (...) fato corroborado por meio de entrevistas realizadas com a Sra. Maria Gildete Brito (CPF nº  XXX.407.103-XX) , funcionária do posto municipal de saúde Fundec PSF em dezembro de 2016, mantida atualmente, e, no segundo posto (que se encontrava fechado) , com vizinhos residentes na casa de n. 279, em frente à referida unidade básica de saúde.
37.	Nesse sentido, a questão de sua não responsabilização como decorrência da utilização de recursos dos precatórios do Fundef para reformas de prédios estranhos à destinação dos recursos do Fundo é de menor importância. Isso porque não se trata de desvio de finalidade, mas sim de recebimento de recursos sem que as obras fossem executadas e/ou sem prova do nexo de causalidade entre uma obra e a empresa, e mediante a participação em fraude à licitação.
38.	Não é demais rememorar o que descrito nos itens 18 desta instrução:
18.	Não obstante, parece de fácil percepção que tais processos licitatórios não guardam conformidade com a Lei 8.666/93, antes apresentando um conjunto de indícios caracterizadores de fraude à licitação, senão vejamos:
18.1.	Os nove convites teriam sido realizados no período de 7 a 12/12/2016 (apenas 5 dias) , por uma mesma Comissão de Licitação, composta por pessoas alheias ao quadro funcional da Prefeitura Municipal de Prata do Piauí-PI, sendo pouco crível que a referida Comissão tivesse condição laboral de conduzir 9 processos licitatórios num período de apenas 5 dias. Além do que, dois dos três membros teriam relação de proximidade com o ex-gestor municipal (Ricardo Matos da Cruz e Emanuela Machado Araújo eram casados, e a Sra. Emanuela seria irmã da esposa do então prefeito) ;
18.2.	Os inúmeros convites foram homologados em valores pouco abaixo do limite a partir do qual haveria a obrigatoriedade de adoção da modalidade tomada de preços, cujas exigências de publicidade e prazos de execução são mais rigorosas;
18.3.	Pelo pouco tempo despendido na execução das despesas, parece razoável inferir que não houvera projeto básico, nem orçamento detalhado com a composição dos custos unitários, para a realização de tais procedimentos licitatórios, em desacordo ao previsto no art. 7º, §2º, incisos I e II, da Lei 8.666/93;
18.4.	Ademais, embora supostamente realizados em 7/12 e 12/12/2016, os certames licitatórios só tiveram seus extratos publicados na imprensa em 3/1/2017, portanto, já na gestão subsequente;
Dos responsáveis revéis
39.	Como visto, Antônio Gomes de Sousa (CPF XXX.362.931-XX) , ex-prefeito; Ricardo Matos da Cruz (CPF XXX.891.745-XX) , presidente da CPL e Secretário Municipal de Finanças; e Emanuela Machado Araújo (CPF XXX.569.573-XX) , membro da CPL, apesar de devidamente citados, não apresentaram alegações de defesa.
40.	Por terem sido os responsáveis regularmente comunicados e não terem comparecido aos autos, devem-se operar, portanto, os efeitos da revelia, dando-se prosseguimento ao processo, nos termos do art. 12, § 3º, da Lei 8.443/1992.
41.	Há entendimento jurisprudência desta Corte de Contas de que com a aplicação da revelia devem ser considerados os elementos já constantes dos autos, os quais podem, inclusive, levar a um juízo favorável ao responsável revel, se for o caso.
42.	Portanto, independentemente da revelia, a avaliação da responsabilidade do agente nos processos desta Corte não prescinde/dispensa dos elementos existentes nos autos ou para ele carreados, uma vez que são regidos pelo Princípio da Verdade Material (Acórdão 1128/2011-TCU-Plenário, 1.737/2011-TCU-Plenário, 341/2010-TCU-2ª Câmara) .
43.	Diante dessas premissas, passa-se a analisar a responsabilidade dos responsáveis revéis.
44.	Conforme exposto na instrução de citação (peça 10) e no processo que deu origem à representação, a referida municipalidade realizou nove licitações na modalidade convite, no período de 7 a 12/12/2016, que somente foram publicados em 03 de janeiro de 2017, quase um mês após as homologações datadas de 07 de dezembro de 2016, e tinham objetos não vinculados ao ensino fundamental, além de irregularidades referentes à composição da comissão de licitação.
45.	Todos esses certames ocorreram sob a modalidade convite, com valores próximos a R$ 150.000,00, que corresponde ao limite dessa modalidade de licitação, mais simples e cuja publicidade é restrita, sem contar que, além disso, tais licitações nunca foram informadas no Sistema Licitações Web do TCE/PI, providência essa que, exigida no § 4º do art. 34 da Resolução TCE/PI 39/2015, visa justamente ampliar a publicidade do processo.
46.	A realização dessa quantidade de convites em intervalo tão curto de tempo, por sua vez, contrariou o histórico do município, que, até então, não havia feito nenhum convite no exercício de 2016.
47.	Vale registrar que a situação incomum vivenciada pelo Município de Prata do Piauí/PI, descrita no Acórdão 1470/2017-TCU-Plenário que deu origem à presente TCE, com a realização de inúmeras e não usuais movimentações financeiras com valores dos precatórios do Fundef tão logo esses foram recebidos pelo município, quando faltavam apenas 18 (dezoito) dias para o final do mandato do ora defendente, foi expressamente mencionada no voto condutor do referido Acórdão 1824/2017-TCU-Plenário, como ilustrativo do nível de gravidade das irregularidades que vinham ocorrendo no uso desses recursos.
48.	O dispêndio atribuído ao responsável insere-se nesse conjunto de transferências bancárias suspeitas efetuadas com os precatórios do Fundef, as quais conjuntamente formaram quantia materialmente significativa em relação ao orçamento municipal e foram feitas no curtíssimo período de 14 a 20/12/2016, a poucos dias do final do mandato do responsável, que se encerraria em 31/12/2016.
49.	Ademais, verificou-se que a CPL municipal que conduziu os certames era composta por membros alheios ao quadro municipal, sendo dois deles próximos ao ex-prefeito (cunhada e respectivo marido dessa, alçado à condição de presidente da comissão) , em desrespeito ao caput do art. 51 da Lei 8.666/1993 e ao princípio administrativo da impessoalidade.
50.	Veja-se ainda que a lei que abriu crédito especial no orçamento municipal para inclusão dos valores dos precatórios, aprovada em 16/11/2016 e publicada em 29/12/2016, não amparou formalmente a execução de tais despesas, ocorridas nos dias 14, 15, 16, 19 e 20 de dezembro de 2016, antes portanto da publicação da referida lei, a qual, de qualquer modo, consoante o disposto no art. 1º da Lei de Introdução ao Código Civil, somente entraria em vigor em fevereiro de 2017.
51.	Todas essas circunstâncias (celeridade e quantidade dos procedimentos, composição da CPL, objetos e valores contratados, ausência de divulgação e publicidade dos certames, etc) , associadas à falta de informações sobre os convites e, ainda, à não comprovação da realização dos serviços que seriam contratados, sugerem a manipulação dos certames com fins de dar aparência de legalidade às contratações e aos pagamentos realizados, configurando a fraude apontada nos autos.
52.	A possível alegação de haver dificuldade em comprovar a execução dos serviços efetuados diante do lapso temporal transcorrido não merece prosperar, visto que não decorreram nem cinco anos da suposta execução e ocorrência do dano, ou seja, nem mesmo restou tipificado o previsto no inciso II, do art. 6º, da IN TCU 71/2012, o qual prevê a possibilidade de dispensa da instauração de TCE quando "houver transcorrido prazo superior a dez anos entre a data provável de ocorrência do dano e a primeira notificação dos responsáveis pela autoridade administrativa competente".
53.	Mesmo que houvesse o transcurso deste prazo de dez anos, o Tribunal possui jurisprudência consolidada no sentido de que:
 (...) o mero transcurso do tempo não é razão suficiente para o trancamento das contas ou para a não abertura de tomada de contas especial. É preciso que, além disso, haja fundadas razões para supor que o direito à defesa tenha sido prejudicado. Ainda, somente o longo decurso de tempo entre a data da transferência dos recursos e a instauração da tomada de contas especial não é suficiente para o trancamento das contas, o qual só ocorrerá após a verificação de que o lapso temporal tenha prejudicado efetivamente o exercício, pelo responsável, do direito à ampla defesa e ao contraditório (Acórdão 550/2020-TCU-Plenário, rel. Vital do Rêgo, 139/2017-TCU-Plenário, 6.018/2015-TCU-2ª Câmara, 6.974/2014-1ª Câmara, 67/2014-TCU-Plenário) 
54.	A empresa e seu proprietário em suas defesas (peças 31 e 33) em nenhum momento demonstraram objetivamente quais seriam os reais impedimentos para que demonstrasse a efetiva execução dos serviços. Não apresentaram termo de recebimento definitivo da execução dos serviços ou recibo, consoante previsto no art. 73, inciso I, alínea b, e art. 74, alínea III, e seu parágrafo único, da Lei 8.666/93, ou qualquer outro documento comprobatório dos serviços prestados.
55.	Evidente também que a situação em comento não se amolda à de contas iliquidáveis, porquanto não houve demonstração objetiva de algum real impedimento para que os responsáveis deixassem de demonstrar a efetiva execução dos serviços, significando que a não comprovação da regular aplicação dos recursos decorre exclusivamente da omissão dos responsáveis, e não de caso fortuito ou de força maior alheio às suas vontades, consoante previsto nos arts. 20 e 21 da Lei 8.443/92.
56.	O pagamento/recebimento de recursos públicos sem a devida contraprestação dos serviços constitui irregularidade grave, configurando o débito a ser imputado também ao beneficiário dos recursos e aos responsáveis pelos pagamentos.
57.	Segundo os artigos 4º e 5º da Lei 8.443/1992, o Tribunal de Contas da União tem jurisdição própria e privativa sobre as pessoas e matérias sujeitas à sua competência, abrangendo todos os responsáveis pela aplicação de recursos federais. Já o § 2° do art. 16 da mesma lei determina que deve o Tribunal, ao julgar irregulares as contas, fixar a responsabilidade solidária do agente público que praticou o ato irregular, e do terceiro que, como contratante ou parte interessada na prática do mesmo ato, de qualquer modo haja concorrido para o cometimento do dano apurado. 
58.	Nesse sentido, a jurisprudência consolidada aponta que o TCU, quando do julgamento pela irregularidade das contas de determinado responsável, pode fixar, quanto ao débito apurado, a responsabilidade solidária de agente privado que haja concorrido para o dano, podendo ainda condená-lo ao pagamento da multa prevista no art. 57 da Lei 8.443/1992 (Acórdão 8922/2015-TCU-Segunda Câmara, rel. Marcos Bemquerer, 8.670/2015-TCU-2ª Câmara, rel Ana Arraes, 6.412/2015-TCU-2ª Câmara, rel. Marcos Bemquerer, 3.433/2015-TCU1ª Câmara, rel. José Mucio Monteiro, 3.099/2015-TCU-1ª Câmara, rel. José Mucio Monteiro, 2.781/2015-TCU-1ª Câmara, rel. José Mucio Monteiro, e 2.262/2015-TCU-Plenário, rel. Benjamin Zymler) .
59.	Portanto, ainda que não ficasse devidamente caracterizada a fraude no processo licitatório, tal fato não afasta a responsabilização dos partícipes do ilícito, diante da não comprovação da execução dos serviços, o que, por si só, é condição suficiente para a declaração de irregularidade das contas, com consequente condenação em débito.
60.	Adicionalmente, quanto à questão da ausência de dolo na prática dos atos imputados aos responsáveis, traz-se jurisprudência desta Corte de Contas no sentido de que não há necessidade da "presença de dolo para a responsabilização de terceiro que tenha concorrido para dano ao erário, sendo suficiente a constatação de culpa, em sentido estrito, para sua condenação solidária (art. 16, § 2º, alínea b, da Lei 8.443/1992) (Acórdão 2550/2019-TCU-Plenário, rel. Walton Alencar Rodrigues, 1620/2019-TCU-Plenário, rel. Bruno Dantas, 827/2016-TCU-2ª Câmara, rel. Ana Arraes) . Nem mesmo foram encontrados elementos suficientes que demonstrassem a boa-fé dos responsáveis.
61.	A natureza vinculativa do uso dos recursos do Fundef e a competência do TCU para fiscalizar a sua aplicação quando decorrentes de complementação da União a estados e municípios, ainda que associados com o sucesso de demandas judiciais, são matérias pacificadas neste Tribunal, mesmo considerando que, conforme se extrai do conjunto de entendimentos apresentados nos Acórdãos 1824/2017 e 1962/2017, ambos do Plenário e da relatoria do Min. Walton Alencar, tenha  esta Corte de Contas reconhecido que essa competência, por seu caráter concorrente, não afasta a dos órgãos de controle locais. Por sinal, a competência do TCU para fiscalizar a aplicação dos recursos do Fundeb, quando concernentes à complementação da União a estados e municípios, nos quais se enquadram os precatórios do Fundef, foi ratificada pelo STF, em demandas como a Ação Direta de Inconstitucionalidade 5.532/DF (Relator: Ministro Ricardo Lewandowski) .
62.	Os responsáveis, Ricardo Matos da Cruz (CPF XXX.891.745-XX) e Emanuela Machado Araújo (CPF XXX.569.573-XX) , foram membros da Comissão Permanente de Licitação (CPL) do Município de Prata do Piauí/PI, a qual teve participação nos certames licitatórios montados apenas para justificar, ao menos parcialmente, as supracitadas movimentações financeiras municipais, citadas ao longo desta instrução.
63.	A jurisprudência pacífica desta Corte de Contas é no sentido de que os membros de comissões de licitação serão alcançados pela jurisdição do TCU, com a imputação de débito e/ou aplicação de multa, sempre que os seus atos forem danosos ao erário ou constituírem grave ofensa à ordem jurídica. Nesse sentido são os Acórdão 310/2011-TCU-Plenário, 1.433/2010 -Plenário, 7.376/2010 -1ª Câmara, 343/2009 -Plenário, 768/2009-Plenário, 1.277/2009 -Plenário, 2.134/2009-Plenário e 2.135/2009 -Plenário.
64.		Nesse sentido, considerando os documentos existentes nos autos (inclusive os apresentados pelos demais responsáveis) , pode-se concluir que os responsáveis revéis em questão, Antônio Gomes de Sousa (CPF XXX.362.931-XX) , ex-prefeito; Ricardo Matos da Cruz (CPF XXX.891.745-XX) , presidente da CPL e Secretário Municipal de Finanças; e Emanuela Machado Araújo (CPF XXX.569.573-XX) , membro da CPL, praticaram atos cruciais para a consumação do prejuízo experimentado pelo erário.
CONCLUSÃO
65.	O "Exame Técnico" originário permitiu definir a responsabilidade solidária de Antônio Gomes de Sousa (CPF XXX.362.931-XX) , Vitor Alves Cardoso Neto EIRELI (CNPJ 14.283.222.0001-73) , Vitor Alves Cardoso Neto (CPF XXX.650.583-XX) , Ricardo Matos da Cruz (CPF XXX.891.745-XX) e Emanuela Machado Araújo (CPF XXX.569.573-XX) , e apurar adequadamente o débito a eles atribuído.
66.	Diante da revelia de Antônio Gomes de Sousa (CPF XXX.362.931-XX) , Ricardo Matos da Cruz (CPF XXX.891.745-XX) e Emanuela Machado Araújo (CPF XXX.569.573-XX) , e inexistindo nos autos elementos que permitam concluir pela ocorrência de boa-fé ou de outras excludentes de culpabilidade em suas condutas, propõe-se que suas contas sejam julgadas irregulares e que os responsáveis sejam condenados em débito, bem como que lhes sejam aplicadas a multa prevista no art. 57 da Lei 8.443/1992.  (item 23 da seção "Exame Técnico") .
67.	Em face da análise promovida na seção "Exame Técnico", propõe-se rejeitar as alegações de defesa apresentadas por Vitor Alves Cardoso Neto Eireli e por Vitor Alves Cardoso Neto, uma vez que não foram suficientes para sanear as irregularidades a eles atribuídas.
68.	Os argumentos de defesa tampouco lograram afastar o débito imputado aos responsáveis solidários. Ademais, inexistem nos autos elementos que demonstrem sua boa-fé ou a ocorrência de outros excludentes de culpabilidade. Desse modo, suas contas devem, desde logo, ser julgadas irregulares, nos termos do art. 202, § 6º, do Regimento Interno/TCU, procedendo-se à sua condenação em débito e à aplicação da multa prevista no art. 57 da Lei 8.443/1992.
INFORMAÇÕES ADICIONAIS 
69.	O Acórdão 1470/2017-TCU-Plenário, em seu item 9.5, determinou a instauração de diversas tomadas de contas especial relacionadas a irregularidades conexas ocorridas no Município de Prata do Piauí/PI. Ao todo, foram instauradas doze TCEs em cumprimento à deliberação, conforme relacionadas abaixo:
	Processo
	Assunto
	Responsáveis

	Processo 029.093/2017-1
	Cumprimento do item 9.5.1 do Acórdão 1470/2017-TCU-Plenário
	Antonio Gomes de Sousa, Antonio Marcolino Ferreira Neto, Construcar - Construcao Civil e Locacao de Maquinas e Veiculos Ltda - EPP, Emanuela Machado Araujo, Ionildes Castelo Branco de Queiroz Ferreira, Ricardo Matos da Cruz

	Processo 029.140/2017-0
	Cumprimento do item 9.5.2 do Acórdão 1470/2017-TCU-Plenário
	Antonio Gomes de Sousa, Emanuela Machado Araujo, Italo James Alencar de Souza, Mailson Lima Fernandes, Qualityserv Construtora Servicos e Reformas Ltda - ME, Ricardo Matos da Cruz

	Processo 029.143/2017-9
	Cumprimento do item 9.5.3 do Acórdão 1470/2017-TCU-Plenário
	Antonio Gomes de Sousa, Emanuela Machado Araujo, Ricardo Matos da Cruz, Vitor Alves Cardoso Neto Eireli, Vitor Alves Cardoso Neto

	Processo 029.145/2017-1
	Cumprimento do item 9.5.4 do Acórdão 1470/2017-TCU-Plenário
	Antonio Gomes de Sousa, Emanuela Machado Araujo, Geopa Empreendimentos Imobiliarios Ltda, Naddja Thallyta Sousa Silva, Ricardo Matos da Cruz

	Processo 029.147/2017-4
	Cumprimento do item 9.5.5 do Acórdão 1470/2017-TCU-Plenário
	Antonio Gomes de Sousa, Emanuela Machado Araujo, Francisco Lennon Barbosa Martins, Lana Goretti Santos Paiva, Ricardo Matos da Cruz, Salinas Empreendimentos e Construcoes Ltda

	Processo 029.148/2017-0
	Cumprimento do item 9.5.6 do Acórdão 1470/2017-TCU-Plenário
	Antonio Gomes de Sousa, Construtora Tende Eireli, Emanuela Machado Araujo, Francisco Jarbas de Araujo Melo, Ricardo Matos da Cruz

	Processo 029.235/2017-0
	Cumprimento do item 9.5.7 do Acórdão 1470/2017-TCU-Plenário
	Antonio Gomes de Sousa, Emanuela Machado Araujo, Ricardo Matos da Cruz, Venilson de Oliveira Rocha - ME, Venilson de Oliveira Rocha

	Processo 029.236/2017-7
	Cumprimento do item 9.5.8 do Acórdão 1470/2017-TCU-Plenário
	Antonio Gomes de Sousa, Emanuela Machado Araujo, F & R Pneus Ltda - ME, Francisco Rodrigues da Silva, Ricardo Matos da Cruz, Vania Regia Felix Ribeiro de Carvalho

	Processo 029.237/2017-3
	Cumprimento do item 9.5.9 do Acórdão 1470/2017-TCU-Plenário
	Antonio Gomes de Sousa, Antonio Marcolino Ferreira Neto, Contabilidade Publica de Municipios Ltda, Emanuela Machado Araujo, Ricardo Matos da Cruz, Webston de Carvalho Lima Filho, Webston de Carvalho Lima

	Processo 029.242/2017-7
	Cumprimento do item 9.5.10 do Acórdão 1470/2017-TCU-Plenário
	Antonio Gomes de Sousa, Dmj Distribuidora de Artigos de Escritorio Ltda, Emanuela Machado Araujo, Joao Ricardo Pinheiro Campos Sousa, Marcos Patricio Ferreira Craibano, Ricardo Matos da Cruz

	Processo 029.250/2017-0
	Cumprimento do item 9.5.11 do Acórdão 1470/2017-TCU-Plenário
	Antonio Gomes de Sousa, Antonio Marcos Coutinho Gomes, Emanuela Machado Araujo, Isabel Rejane Fernandes Ramos, Marquinhos Construcoes Eireli, Ricardo Matos da Cruz

	Processo 029.251/2017-6
	Cumprimento do item 9.5.12 do Acórdão 1470/2017-TCU-Plenário
	Antônio Gomes de Sousa

PROPOSTA DE ENCAMINHAMENTO
70.	Diante do exposto, submetem-se os autos à consideração superior, propondo sejam:
a) com fundamento nos arts. 1º, inciso I, 16, inciso III, alíneas "b" e "c", e § 2º da Lei 8.443/1992 c/c os arts. 19 e 23, inciso III, da mesma Lei, e com arts. 1º, inciso I, 209, incisos II e III, e § 5º, 210 e 214, inciso III, do Regimento Interno, que sejam julgadas irregulares as contas dos Sr (s) . Antônio Gomes de Sousa (CPF XXX.362.931-XX) , ex-Prefeito Municipal de Prata do Piauí/PI; Ricardo Matos da Cruz (CPF XXX.891.745-XX) , ex-Secretário Municipal de Finanças e Presidente da CPL; Emanuela Machado Araújo (CPF XXX.569.573-XX) , membro da CPL; Vitor Alves Cardoso Neto EIRELI (CNPJ 14.283.222.0001-73) e Vitor Alves Cardoso Neto (CPF XXX.650.583-XX) , proprietário da referida empresa; condenando-os, em solidariedade, ao pagamento da quantia a seguir especificada, com a fixação do prazo de quinze dias, a contar das notificações, para comprovarem, perante o Tribunal (art. 214, inciso III, alínea "a", do Regimento Interno) , o recolhimento da dívida aos cofres do Fundeb do Município de Prata do Piauí/PI, atualizada monetariamente e acrescida dos juros de mora, calculados a partir das datas discriminadas, até a data do recolhimento, na forma prevista na legislação em vigor;
	VALOR ORIGINAL (R$) 
	DATA DA OCORRÊNCIA

	313.873,98
	14/12/2016

	Valor atualizado até 29/10/2020: R$ 391.771,44 (peça 78) 

b) aplicar aos Sr (s) . Antônio Gomes de Sousa (CPF XXX.362.931-XX) , ex-Prefeito Municipal de Prata do Piauí/PI; Ricardo Matos da Cruz (CPF XXX.891.745-XX) , ex-Secretário Municipal de Finanças e Presidente da CPL; Emanuela Machado Araújo (CPF XXX.569.573-XX) , membro da CPL; Vitor Alves Cardoso Neto EIRELI (CNPJ 14.283.222.0001-73) e Vitor Alves Cardoso Neto (CPF XXX.650.583-XX) , proprietário da referida empresa, individualmente, a multa prevista no art. 57 da Lei 8.443/1992 c/c o art. 267 do Regimento Interno, com a fixação do prazo de quinze dias, a contar das notificações, para comprovarem, perante o Tribunal (art. 214, inciso III, alínea "a", do Regimento Interno) , o recolhimento da dívida aos cofres do Tesouro Nacional, atualizada monetariamente desde a data do acórdão até a do efetivo recolhimento, se for paga após o vencimento, na forma da legislação em vigor;
c) autorizar, desde logo, nos termos do art. 28, inciso II, da Lei 8.443/1992, a cobrança judicial da dívida, caso não atendidas as notificações; e
d) encaminhar cópia da deliberação ao Procurador-Chefe da Procuradoria da República no Estado do Piauí, nos termos do § 3º do art. 16 da Lei 8.443/1992 c/c o § 7º do art. 209 do Regimento Interno do TCU, para adoção das medidas cabíveis; e comunicar-lhe que o relatório e o voto que a fundamentarem podem ser acessados por meio do endereço eletrônico www.tcu.gov.br/acordaos e que, caso haja interesse, o Tribunal pode enviar-lhe cópia desses documentos sem qualquer custo."
É o relatório.

8.1. Maria Eduarda de Oliveira Rocha (12.150/OAB-PI) e outros, representando Vitor Alves Cardoso Neto.  
8.2. Fellipe Roney de Carvalho Alencar (8824/OAB-PI) e outros, representando Vitor Alves Cardoso Neto e Vitor Alves Cardoso Neto Eireli.

Subprocurador-Geral Lucas Rocha Furtado.

TOMADA DE CONTAS ESPECIAL. MOVIMENTAÇÕES FINANCEIRAS ATÍPICAS, REALIZADAS NO FINAL DO MANDATO DO EX-GESTOR MUNICIPAL. FRAUDES À LICITAÇÃO. PAGAMENTO POR SERVIÇOS NÃO REALIZADOS. CITAÇÃO. REVELIA DE ALGUNS RESPONSÁVEIS. REJEIÇÃO DAS ALEGAÇÕES DE DEFESA DOS DEMAIS. CONTAS IRREGULARES. DÉBITO SOLIDÁRIO. MULTAS INDIVIDUAIS. CIÊNCIA.

TOMADA DE CONTAS ESPECIAL (TCE)

Secretaria de Controle Externo da Educação, da Cultura e do Desporto (SecexEduc).

Cuidam os autos de tomada de contas especial instaurada por força do item 9.5.3 do Acórdão 1470/2017-TCU-Plenário, em razão de pagamentos realizados pelo Município de Prata do Piauí/PI com a utilização de recursos decorrentes de precatórios do Fundef, sem qualquer comprovação da contraprestação de serviços.
2.	A referida municipalidade, em virtude de decisão proferida pela 5ª Vara da Justiça Federal do Piauí, recebeu, em 13/12/2016, isto é, faltando apenas 18 (dezoito) dias para o final do mandato do ex-prefeito Antônio Gomes Sousa, a quantia de R$ 2.849.823,75 (dois milhões, oitocentos e quarenta e nove mil oitocentos e vinte e três reais e setenta e cinco centavos) . Tais recursos advieram do processo judicial 2005.40.00.0067384, cujo objeto foi o pagamento de diferenças do Fundo de Manutenção e Desenvolvimento do Ensino Fundamental e de Valorização do Magistério (Fundef) , do período de 1998 a 2004.
3.	De posse desses recursos, no dia seguinte (14/12/2016) o ente municipal transferiu significativa parcela, no montante de R$ 2.730.000,00, para outra conta corrente de sua propriedade, a qual era mantida no Banco Bradesco (c/c 0699278-1, agência 5797) .
4.	Ato contínuo, nos 5 (cinco) dias seguintes foram efetivadas sessenta transferências para os seguintes destinatários:
	Destinatário
	CNPJ
	Operações Bancárias Identificadas
	Montante Destinado (R$) 

	Construcar Construção Civil e Locação de Máquinas e Veículos Ltda. EPP
	19.742.308/0001-30
	29 transferências
	502.346,86

	QualityServ Construtora Serviços e Reformas Ltda. - ME 
	21.376.282/0001-04
	1 transferência
	50.025,00

	Vitor Alves Cardoso Neto EIRELI
	14.283.222/0001-73
	2 transferências
	313.873,98

	Geopa Empreendimentos Imobiliários Ltda.
	13.231.889/0001-60
	3 transferências
	332.253,29

	Salinas Empreendimentos e Construções Ltda. - ME
	73.694.788/0001-57
	1 transferência
	154.925,04

	Construtora Tende Ltda. - ME
	05.740.967/0001-23
	3 transferências
	310.645,26

	Venilson de Oliveira Rocha ME
	16.416.613/0001-44
	2 transferências
	297.535,16

	F & R Pneus Ltda.
	07.670.899/0001-07
	1 transferência
	28.400,00

	Contabilidade Pública de Municípios Ltda.
	17.400.231/0001-95
	3 transferências
	63.600,00

	DMJ Serviços de Diagnóstico e Comércio de Equipamentos para Escritório Ltda. - ME
	41.280.439/0001-00
	9 transferências
	40.302,43

	Marquinhos Construções Ltda. - ME
	11.757.747/0001-05
	1 transferência
	140.216,20

	PM de Prata do Piauí
	06.636.807/0001-00
	4 transferências
	428.650,00

	Não identificado
		1 transferência
	102.215,98

5.	Como se observa, R$ 2.234.123,22 foram transferidos a onze empresas distintas, mediante 55 transações financeiras, consideradas atípicas se comparadas com a movimentação nos meses anteriores. O restante destinou-se a outra conta do município mantida no Banco do Brasil (c/c 5225-6, ag. 788-9) e a uma operação (de R$ 102.215,98) em que não foi possível identificar o beneficiário dos repasses.
6.	Em paralelo, os órgãos de controle identificaram diversas evidências de montagem de certames para justificar a movimentação financeira, a utilização de recursos em ações que não guardam correlação com os objetivos do Fundef e a inexecução de parte significativa dos serviços supostamente contratados. Passo a detalhar estas circunstâncias.
7.	Cerca de trinta dias antes da liberação dos recursos, mas ciente da iminência do crédito, o ex-prefeito Antônio Gomes Sousa instituiu comissão permanente de licitação formada pelos seguintes membros: Ricardo Matos da Cruz (presidente) , Emanuela Machado Araújo e Romário Lopes dos Reis. Nenhum era servidor efetivo da prefeitura, o que de pronto viola o disposto no art. 51 da Lei 8.666/1993. Ricardo e Emanuela eram casados, sendo que esta última é cunhada do ex-prefeito (irmã da esposa dele) .
8.	Os atos da comissão de licitação eram praticados pelo casal, sendo que a participação do terceiro (sr. Romário Lopes dos Reis) era meramente figurativa, a ponto de efetivamente não assinar os documentos produzidos. Entrevista realizada por analistas da Controladoria-Geral da União (CGU) demonstrou que o sr. Romário não tinha formação para lidar com a Lei de Licitações e Contratos, desconhecendo conceitos básicos. Na oportunidade, o jurisdicionado confirmou que não assinou documentos.
9.	Tão logo constituída, a comissão de licitação publicou nove convites, cujos objetos e empresas contratadas estão sintetizados na tabela a seguir:
	Empresa contratada
	Procedimento Licitatório
	Objeto licitado
	Data de homologação
	Valor contratado (R$) 

	Marquinhos Construções Ltda. - ME (CPNJ 11.757.747/0001-05 ) 
	Convite 001/2016
	Contratação de empresa especializada para execução dos serviços de recuperação de pavimentação de vias públicas do município.
	7/12/2016 (com publicação em 3/1/2017) 
	147.596,46

	Construtora Tende Ltda. - ME (CNPJ 05.740.967/0001-23) 
	Convite 002/2016
	Contratação de empresa especializada para execução dos serviços de reforma de diversas escolas municipais
	7/12/2016 (com publicação em 3/1/2017) 
	146.760,48

		Convite 004/2016
	Contratação de empresa especializada para execução dos serviços de recuperação de estrada vicinal em diversos trechos da Zona Rural do Município de Prata do Piauí.
	12/12/2016 (com publicação em 3/1/2017) 
	147.959,78

	QualityServ Construtora Serviços e Reformas Ltda. - ME (CNPJ 21.376.282/0001-04) 
	Convite 003/2016
	Contratação de empresa especializada para execução dos serviços de dedetização dos prédios públicos municipais pertencentes à administração pública municipal.
	7/12/2016 (com publicação em 3/1/2017) 
	50.025,00

	Construcar Construção Civil e Locação de Máquinas e Veículos Ltda. EPP (CNPJ 19.742.308/0001-30) 
	Convite 005/2016
	Contratação de empresa especializada para execução dos serviços de reforma do prédio da sede do Peti.
	12/12/2016 (com publicação em 3/1/2017) 
	148.426,13

		Convite 007/2016
	Contratação de empresa especializada para execução dos serviços de reforma do prédio da sede do Cras.
	12/12/2016 (com publicação em 3/1/2017) 
	148.392,76

	Vitor Alves Cardoso Neto EIRELI (CNPJ 14.283.222/0001-73) 
	Convite 006/2016
	Contratação de empresa especializada para execução dos serviços de reforma do Posto de Saúde do Programa Saúde da Família - PSF
	12/12/2016 (com publicação em 3/1/2017) 
	148.000,00

	Venilson de Oliveira Rocha ME (CNPJ 16.416.613/0001-44) 
	Convite 008/2016
	Contratação de empresa especializada para execução dos serviços de reforma do prédio da Prefeitura
	12/12/2016 (com publicação em 3/1/2017) 
	149.695,16

		Convite 009/2016
	Contratação de empresa especializada para execução dos serviços de reforma em geral incluindo elétrica e hidráulica na Unidade Escolar Roberta Sousa Lima
	12/12/2016 (com publicação em 3/1/2017) 
	147.840,00

10.	Percebe-se, portanto, que parte dos recursos do Fundef foi utilizada indevidamente para pagamento dessas empresas, contratadas para executar objetos estranhos às finalidades do fundo. Lembro neste ponto que o regulamento do Fundef previa o emprego de valores apenas para remuneração dos profissionais do magistério em efetivo exercício no ensino fundamental público, ações de capacitação de professores, aquisição de equipamentos, reforma e melhorias de escolas da rede de ensino, transporte escolar, dentre outras finalidades ligadas ao ensino. Isto é, não contemplava serviços de dedetização, pavimentação de vias públicas e reformas em prédios da prefeitura, do serviço de assistência social e de postos de saúde.
11.	Em todos os convites, a situação identificada pela CGU, cujos analistas visitaram o município, era basicamente a mesma: grande parte dos serviços não foi prestada e o pouco executado não foi realizado pelas empresas contratadas.
12.	Além de não terem sido encontrados documentos da execução dos contratos, como notas fiscais, boletins de medição e diário das obras, há outras evidências que apontam para a montagem fraudulenta dos certames com o objetivo de conferir aparente legalidade das despesas efetuadas. São eles: a) utilização de modalidade de licitação mais simples (convite) e publicação dos editais apenas depois da assinatura dos contratos, combinação que permitiu a escolha das empresas que participariam da disputa; b) certames com valores muito próximos ao limite previsto no art. 23 da Lei 8.666/1993 para os convites, na época R$ 150.000,00 para obras e serviços de engenharia e R$ 80.000,00 para compras e outros serviços; c) em diversos casos, foram convidadas empresas com sede em outros estados da federação, quando existiam possíveis interessadas em grandes centros mais próximos, como no Município de Teresina/PI; e d) falta de publicação dos convites no sistema de licitações do Tribunal de Contas do Estado do Piauí, sendo que existia resolução da própria Corte de Contas estadual tornando obrigatório esse procedimento.
13.	De posse de todas essas evidências, conforme mencionado, o TCU, no Acórdão 1470/2017-Plenário, determinou a constituição de doze tomadas de contas especiais (TCE) para reaver as quantias informadas no parágrafo quarto deste voto. Nessa decisão, em face da gravidade das irregularidades, foi decretada, cautelarmente, pelo prazo de um ano, a indisponibilidade de bens de trinta e dois responsáveis.
14.	No caso concreto, examina-se o repasse de R$ 313.873,98 à empresa Vitor Alves Cardoso Neto EIRELI, no dia 14/12/2016. São responsáveis solidários, além da empresa, seu sócio-administrador (Sr. Vitor Alves Cardoso Neto) , o então prefeito, Sr. Antônio Gomes de Sousa (gestão 2013/2016) , e os membros atuantes da comissão de licitação (Sr. Ricardo Matos da Cruz e Sra. Emanuela Machado Araújo) .
II
15.	Regularmente citados, o Sr. Antônio Gomes de Sousa, então prefeito, o Sr. Ricardo Matos da Cruz, presidente da CPL e Secretário Municipal de Finanças, e Emanuela Machado Araújo, membro da CPL, não apresentaram suas alegações de defesa, nem recolheram o débito.
16.	Por sua vez, o Sr. Vitor Alves Cardoso Neto e a empresa Vitor Alves Cardoso Neto EIRELI apresentaram defesas idênticas nas quais alegam, em síntese, que (i) o pagamento de R$ 313.873,98 teria sido efetuado em razão da execução de obras no município; (ii) a CGU não teria apontado os atos irregulares praticados pela empresa, baseando suas afirmações em indícios e suposições; (iii) o Tribunal Regional Federal da 1ª Região teria examinado as supostas irregularidades e afastado a existência de qualquer ato ímprobo da empresa; e que (iv) as constatações apontadas pela  CGU teriam se limitado à fase interna do procedimento licitatório (Convite nº 6/2016) , que não teria contado com a ingerência da empresa.
17.	Ressalto que por meio do item 9.2 do Acórdão 1470/2017-TCU-Plenário, este Tribunal decretou, cautelarmente, com fundamento no art. 44, § 2º, da Lei 8.443/1992, c/c o art. 274 do Regimento Interno deste Tribunal, pelo prazo de um ano, a indisponibilidade de bens dos responsáveis.
18.	Contra essa decisão a empresa Vitor Alves Cardoso Neto EIRELI interpôs pedido de reexame. O Tribunal não conheceu do recurso (Acórdão 750/2018-TCU-Plenário) , "por essa modalidade recursal não se constituir meio adequado para impugnar decisão cautelar", contudo determinou que as alegações de mérito trazidas na peça fossem consideradas na análise da eventual defesa apresentada em razão da citação determinada na decisão recorrida.
19.	No apelo não admitido, o recorrente afirma que o pagamento seria decorrente da "construção de uma escola no Município de Prata do Piauí", que teria sido precedida do devido procedimento licitatório. Além disso, aduz que a vinculação dos valores recebidos pelos municípios às ações relacionadas à educação não seria matéria pacificada na jurisprudência.
III
20.	Após o exame das alegações de defesa e das razões recursais consignadas no pedido de reexame não conhecido, a unidade técnica propõe julgar irregulares as contas dos responsáveis, condená-los, solidariamente, ao ressarcimento do débito apontado e aplicar-lhes a multa prevista no art. 57 da Lei 8.443/1992.
21.	A proposta contou com a anuência do representante do Ministério Público junto ao TCU (peça 81) .
IV
22.	Acolho os pareceres precedentes e adoto seus fundamentos como razões de decidir, sem prejuízo das considerações que faço a seguir.
23.	Considerando que o Sr. Antônio Gomes de Sousa, então prefeito, o Sr. Ricardo Matos da Cruz, então presidente da CPL e Secretário Municipal de Finanças, e Emanuela Machado Araújo, então membro da CPL, não apresentaram suas alegações de defesa, resta caracterizada a revelia desses responsáveis, nos termos do art. 12, inciso IV, § 3º, da Lei 8.443/1992.
24.	A alegação de que os valores recebidos pela empresa seriam referentes a execução de obras no município não merecer prosperar. A mera declaração desacompanhada de qualquer elemento probatório não pode ser admitida. Conforme registrou a unidade técnica, os documentos carreados aos autos (fotos de uma obra (peça 5, p. 80-89) e notícia sob o título "Prefeito Antônio Parambu realiza corte da fita inaugural da Escola Municipal Turene Ribeiro") não se prestam para comprovar a utilização dos recursos em questão na escola ou até mesmo que tenha sido construída pela empresa Vitor Alves Cardoso Neto Eireli.
25.	Ademais, conforme apurado pela CGU, em inspeção realizada no município no dia 10/2/2017, em relação ao Convite 6/2016, do termo de adjudicação e homologação publicados no Diário Oficial dos Municípios consta como vencedora a empresa Vítor Alves Cardoso Neto EIRELI, cujo objeto consistia na reforma do posto de saúde do Programa Saúde da Família - PSF.
26.	Importante esclarecer que não se trata apenas de desvio de finalidade, ou seja, a utilização de recursos dos precatórios do Fundef para reformas de prédios estranhos aos objetivos do fundo, mas de recebimento de recursos sem a devida contraprestação, dado que, conforme a inspeção realizada pela CGU nos dois únicos postos do Programa Saúde da Família no município:
" (...) os únicos serviços realizados foram pinturas efetuadas em dezembro de 2016 no prédio do posto municipal de saúde Fundec PSF, (...) fato corroborado por meio de entrevistas realizadas com a Sra. Maria Gildete Brito (CPF nº 965.407.103-72) , funcionária do posto municipal de saúde Fundec PSF em dezembro de 2016, mantida atualmente, e, no segundo posto (que se encontrava fechado) , com vizinhos residentes na casa de n. 279, em frente à referida unidade básica de saúde."
27.	Chama atenção, ainda, o fato de a homologação do certame para a reforma do posto de saúde ter ocorrido em 12/12/2016, e o pagamento ter ocorrido dois dias depois, em 14/12/2016.
28.	Ao contrário do que afirmam os responsáveis, a CGU não baseou suas afirmações em indícios e suposições, mas na ausência de elementos que pudessem comprovar a correta aplicação dos recursos, corroborada pelas informações obtidas na inspeção realizada em 10/2/2017.
29.	Por fim, no que concerne à citada decisão do TRF da 1ª Região no AI 0015530-83.2017.4.01, cabe esclarecer que não há reflexo no presente processo, uma vez que aquele Tribunal decidiu que:
"8.	Ausentes evidências mínimas da prática de ato de improbidade administrativa, descabe manter o bloqueio de contas bancárias ou de ativos financeiros de titularidade da empresa agravante, bem como a indisponibilidade de bens móveis e imóveis de sua propriedade, no montante de R$ 313.873,98 (trezentos e treze mil oitocentos e setenta e três reais e noventa e oito centavos) , recebido a partir dos recursos oriundos do crédito precatório pago pela União". 
30.	Como é cediço, este Tribunal possui jurisdição e competência próprias estabelecidas pela Constituição Federal e pela sua Lei Orgânica (Lei 8.443/1992) . Assim, dado o princípio da independência das instâncias, o fato de tramitar ação judicial tratando do mesmo assunto não obsta, por si só, a atuação desta Corte de Contas.
31.	Ademais, como se observa, a decisão mencionada não possui nenhum reflexo no mérito das irregularidades aqui tratadas.
32.	Assim, não havendo nos autos elementos que possam comprovar a boa e regular aplicação dos recursos públicos em análise, adiro ao encaminhamento proposto pela unidade técnica e corroborado pelo representante do Ministério Público, para julgar irregulares as presentes contas, condenar os responsáveis ao pagamento do débito apurado, atualizado monetariamente e acrescido dos juros de mora devidos, na forma da legislação em vigor, e aplicar-lhes a multa prevista no art. 57 da Lei 8.443/1992.
	Ante o exposto, VOTO por que seja adotada a deliberação que ora submeto a este Colegiado.
TCU, Sala das Sessões, em 25 de maio de 2021.
BENJAMIN ZYMLER 
Relator